【裁判字號】    97,簡上,144
【裁判日期】    980122
【裁判案由】    竊盜
【裁判全文】
臺灣花蓮地方法院刑事判決             97年度簡上字第144號
上  訴  人
即  被  告  丙○○
            乙○○
上  一  人
選任辯護人  廖學忠律師
上列上訴人因竊盜案件，不服本院花蓮簡易庭於中華民國97年 9
月4日所為97年度花簡字第1011 號第一審刑事簡易判決（聲請簡
易判決處刑案號：臺灣花蓮地方法院檢察署97年度偵字第3443號
），提起上訴，本院管轄第二審之合議庭判決如下：
    主  文
原判決撤銷。
丙○○、乙○○均無罪。
    理  由
一、聲請簡易判決處刑意旨略以：被告丙○○、乙○○係兄弟，
    其等意圖為自己不法之所有，於民國97年1月13日下午3時30
    分許，持自備之客觀上對人之身體、生命具有危險性足供兇
    器使用之鐵鎚1支，至張靚玲所承租位於花蓮市○○路47 號
    房屋（下稱系爭房屋），自該屋後方圍牆缺口進入後院，欲
    竊取放置該處之保險箱1 個，惟因該保險箱太重，被告丙○○、乙○○無法搬離，乃持前揭鐵鎚予以敲打，以便拆除後
    變賣，嗣張靚玲發現敲打聲，上前查看，被告丙○○、乙○○之竊盜犯行始未得逞，因認被告丙○○、乙○○涉犯刑法
    第321條第2項、第1項第3款之攜帶兇器竊盜未遂罪嫌云云。
二、按犯罪事實應依證據認定之，無證據不得認定犯罪事實；不
    能證明被告犯罪者，應諭知無罪之判決，刑事訴訟法第 154
    條第2項及第301條第1 項，分別定有明文。次按認定不利於
    被告之事實，須依積極證據，苟積極證據不足為不利於被告
    事實之認定時，即應為有利於被告之認定，更不必有何有利
    之證據；又犯罪事實之認定，應憑真實之證據，倘證據是否
    真實尚欠明確，自難以擬制推測之方式，為其判斷之基礎；
    刑事訴訟法上證明之資料，無論為直接或間接證據，均須達
    於通常一般之人均不致有所懷疑，而得確信其為真實之程度
    ，始得據為有罪之認定，若其關於被告是否犯罪之證明未能
    達此程度，而有合理懷疑之存在，致使無從形成有罪之確信
    ，根據「罪證有疑，利於被告」之證據法則，即不得遽為不
    利被告之認定（最高法院30年上字第816號、53年臺上字第6
    56號、76年臺上字第4986號判例可資參照）。
三、公訴人認被告二人涉有上開罪嫌，無非以被告丙○○、乙○○於警、偵訊時之供述、證人張靚玲於警、偵訊時之指訴、
    卷附之現場照片、贓物認領保管單及扣案之被告丙○○、乙○○所有鐵鎚1 支等為其主要論據。惟訊據被告丙○○、乙○○均堅詞否認有何竊盜犯行，均辯稱：該保險箱係屋主所
    有，非證人張靚玲所有之物，且該保險箱遭屋主棄置於後院
    ，早已銹蝕不堪，應為屋主不要之物，其等當時均係在撿拾
    資源回收物，誤以為係他人不要之物而取之，又被告乙○○
    罹患慢性伴有急性發作之妄想型精神分裂症及其他變異型淋
    巴瘤等疾病，其判斷能力顯著降低，並無法辨識其行為是否
    違法，原判決對此均未調查等語。
四、經查：
（一）被告乙○○前因2 次車禍致腦部受傷，開刀後，出現明顯
      認知功能缺損，於本院詢問時均無法明確表達其意思，經
      本院囑託國軍花蓮總醫院鑑定其精神狀態，經該醫院鑑定
      後認：就精神醫學之角度而言，被告乙○○診斷為「慢性
      器質性腦症」，呈現長期幼稚、退化之行為，大部分日常
      照料均需他人監督。雖尚存部分認知功能，可以理解並配
      合執行簡單的指令，但面對稍微複雜之情境，即呈現極度
      焦慮，無法做出任何合乎常理之情境判斷。根據合理之推
      測，被告乙○○犯行當時之行為已構成刑法第19條所列「
      不能依其辨識而行為等語，此有國軍花蓮總醫院97年12月
      2日精專字號838號司法鑑定報告書1 份附卷可稽，足見被
      告乙○○於本案行為當時因精神障礙，致不能依其辯識而
      行為，依刑法第19條第1 項規定，其行為不罰，故依刑事
      訴訟法第301條第1項規定應諭知其無罪之判決，復因其智
      能障礙致無法為完全之陳述，本院乃依據刑事訴訟法第31
      條第1 項前段之規定，指定廖學忠律師為其辯護，併予敘
      明。
（二）公訴人以證人張靚玲之指訴，作為認定被告丙○○、乙○○竊取系爭房屋後院保險箱之證據，而證人張靚玲於偵查
      中雖證稱該保險箱係其房東甲○○所有，然證人張靚玲僅
      係承租系爭房屋前半部之房客，該保險箱又係放在系爭房
      屋之後院，其如何知悉該保險箱係其房東甲○○所有，且
      證人甲○○即系爭房屋之所有權人於本院審理時證稱：「
      花蓮市○○路47、49號房子為何人所有？）47號房子是我
      的，49號房子好像是我叔父的」、「（有無將47號房子出
      租給誰？）張靚玲小姐」、「（照片上所示的保險箱是否
      為你所有？《提示警卷照片》）沒有辦法辨識，因為很久
      沒有看到保險箱了，只記得保險箱是高的、長方形」、「
      （保險箱放置何處？）放在屋內，那是我很小時候的印象
      」、「（你把幾號的房子出租給張小姐？）47號房子，但
      據我所知，張小姐也有承租49號房子」、「（為何張小姐
      說49號房子後院有一個保險箱？）張靚玲小姐應該是記錯
      ，因為49號房子後面沒有後院」、「（你所述放在房屋內
      的保險箱你們如何處理？）沒有處理，因為裡面沒有東西
      ，我是將47號前半段的房子出租給張小姐，並沒有將後半
      段的房子出租給張小姐，而保險箱是放在後半段的房子，
      我不清楚保險箱目前是否還在屋內，我沒有住在花蓮，所
      以從我大學以後就不清楚該房子的狀況，也不知道警卷上
      的保險箱是不是我的」等語（見本院卷第68頁至第70頁）
      。足見證人甲○○亦無法確認系爭房屋後院放置之保險箱
      是否為其所有，是公訴人認該保險箱為系爭房屋屋主所有
      之物，即非無疑。
（三）縱認該保險箱係證人甲○○所有之物，然系爭房屋之後院
      已雜草叢生，地上堆置諸多石塊、木頭等雜物，且原本設
      在圍牆之門扇已不見，殘留缺口與外面互通，此有現場照
      片附卷可稽，復經證人甲○○證稱：「（47號房子後半段
      是否荒蕪？）是的，因為它本身就是一個花園，後來就沒
      有再整理了」等語（見本院卷第70頁）可證，又參以該保
      險箱之外觀均已銹蝕，且棄置於系爭房屋荒蕪之後院內，
      一般人可能會認為該保險箱係他人棄置之廢棄物，且證人
      甲○○亦於本院證稱：「（如果保險箱是你的，你們是否
      還要這個保險箱？）因為很早就沒有用了，很早就不要了
      」等語（見本院卷第70頁），是被告丙○○辯稱：伊以為
      該保險箱係別人不要的廢鐵等語，應堪採信，是該保險箱
      既係無主之物，被告二人於上開時、地攜帶鐵鎚敲打欲搬
      取該無人所有之保險箱，亦不構成刑法第321條第1項第 3
      款之攜帶兇器竊盜罪。
五、綜上所述，被告乙○○因精神障礙而不罰，依法應為無罪之
    判決，復依據公訴人所提具有證據能力之證據，並無法認定
    被告二人所欲搬取之保險箱係證人甲○○所有之物，且縱認
    係證人甲○○所有之物，證人甲○○亦表示早已不要該保險
    箱，該保險箱既為無主之物，被告二人持鐵鎚敲打欲搬取該
    廢棄物，亦不構成竊盜罪。此外，復無其他積極證據足資證
    明被告二人有何竊盜犯行，本件即屬不能證明被告二人犯罪
    。原審予以論科，固非無見，然被告二人既無犯竊盜罪之事
    實，原審認被告二人涉犯上揭竊盜犯行，即屬無據，上訴人
    即被告二人上訴為有理由，自應由本院將原判決予以撤銷，
    另為無罪之諭知。又本院管轄之合議庭既認被告二人均應諭
    知無罪之判決，依刑事訴訟法第452條、第451條之1第4項第
    3 款，即應適用通常訴訟程序審判之，爰將本案改用通常訴
    訟程序審理，並自為第一審判決，附此敘明。
據上論斷，應依刑事訴訟法第452條、第455條之1第3項、第 369
條第1項、第301條第1項，判決如主文。
本案經檢察官張立中到庭執行職務。
中    華    民    國    98    年    1     月    22    日
                  刑事第三庭    審判長法  官  李世華
                                      法  官  湯國杰
                                      法  官  許乃文
以上正本證明與原本無異。
如不服本判決應於收受送達後10日內向本院提出上訴書狀，並應
敘述具體理由。其未敘述上訴理由者，應於上訴期間屆滿後20日
內向本院補提理由書 (均須按他造當事人之人數附繕本)「 切勿
逕送上級法院」。告訴人或被害人如對於本判決不服者，應具備
理由請求檢察官上訴，其上訴期間之計算係以檢察官收受判決正
本之日期為準。
中    華    民    國    98    年    1     月    22    日
                                      書記官


司法院資訊處製作；財團法人民間司法改革基金會備份。
